【裁判字號】    96,訴,2141
【裁判日期】    971030
【裁判案由】    贈與稅
【裁判全文】
臺北高等行政法院判決
                                      96年度訴字第2141號
                              .
原      告  甲○○
訴訟代理人  邱明洲（會計師）
被      告  財政部臺灣省北區國稅局
代  表  人  陳文宗（局長）
訴訟代理人  庚○○
            辛○○
            己○○
上列當事人間因贈與稅事件，原告不服財政部中華民國96年4月
30日台財訴字第09600122720號訴願決定（案號：第00000000號
），提起行政訴訟。本院判決如下：
    主  文
原告之訴駁回。
訴訟費用由原告負擔。
    事實及理由
甲、程序事項：
(一)、本件行政訴訟起訴後被告之代表人變更，茲經現任代表人具
    狀承受訴訟，核無不合，應予准許。
(二)、本件應審究之範圍：
    經查，原告於民國（下同）88年間出售坐落台北縣貢寮鄉○
    ○段尖山腳小段208號土地（下稱系爭土地），同年6月1日
    及17日將售地款新台幣（下同）3,137,000 元及12,548,000
    元存入其子丁○○（原名丁○○，嗣改名吳樘富，復改回原
    名丁○○）銀行帳戶，涉及贈與。嗣原告補申報贈與稅，列
    報贈與其子丁○○銀行存款12,548,032元，其他贈與負擔扣
    除額吳建亨1,800,000 元、吳登燦1,800,000 元、吳建忠60
    0,000 元、其子丁○○4,200,000 元、乙○○150,000 元、
    名穗公司3,250,000 元及歸還款1,200,000 元，合計13,000
    ,000元。案經被告核定贈與總額15,685,000元，應納稅額2,
    497,448 元，並處罰鍰2,497,400 元（計至百元止，下同）
    。原告不服，申請復查，迭經訴願及重為復查，最後被告准
    予追減贈與總額變更核定贈與總額5,895,980 元及罰鍰226,
    000 元。原告起訴狀原就該部分不服，但原告於97年5 月13
    日準備程序業已表明：「有關被告認定丁○○給付乙○○15
    0,000 元係原告贈與丁○○之款項部分，原告已於鈞院97年
    3 月17日準備程序表明不再爭執，歷次書狀所提關於乙○○
    部分之主張及陳述均不再援引。」。更於97年10月9 日言詞
    辯論期日捨棄其他部分之請求，僅就「訴願決定及原處分就
    未償債務3,250,000 元本稅及罰鍰部分」為訴之聲明，是本
    件應僅就訴願決定及原處分就未償債務3,250,000 元部分為
    審究，先此敘明。
乙、實體方面：
二、事實概要：緣原告於88年間出售其所有系爭土地應有部分1/
    8 予台灣電力股份有限公司（下稱台灣電力公司），同年6
    月1 日及17日將售地款3,137,000 元及12,548,000元存入其
    子丁○○銀行帳戶，未依限辦理贈與稅申報，涉有漏報贈與
    稅情事。案經被告所屬瑞芳稽徵所於91年9 月4 日向財政部
    報請查調資金在案。嗣原告於92年11月10日補申報贈與總額
    12 ,548,032 元及贈與負擔13,000,000元，經被告核定贈與
    總額為15,685,000元，贈與淨額為12,897,958元，應納稅額
    計2, 497,448元，並按所漏稅額處1 倍罰鍰計2, 497,400元
    。原告不服，申請復查，獲准追減贈與總額4,200,000 元及
    罰鍰1,134,000 元。原告仍不服，提起訴願，嗣由被告重新
    審查，以95年8 月11日北區國稅法二字第0950008728號重審
    復查決定，將95年3 月27日北區國稅法二字第0950006012號
    復查決定撤銷，變更核定贈與總額為5,895,980 元及罰鍰22
    6,000 元。原告猶未甘服，提起訴願，遭決定駁回，遂向本
    院提起行政訴訟。
三、本件原告主張：
(一)、本稅部分：
1、本件係原告之子王啟明及媳戊○○○（丁○○之配偶）與名
   穗建設股份有限公司（下稱名穗公司）合建房屋，王啟明於
   85年11月14日收執丙○○出具之2,000,000元保證金支票，合
   建完成後，由戊○○○分得1、2樓產權，名穗公司分得3、4
   樓產權，並約定王啟明、戊○○○須返還名穗公司2,000,000
   元保證金及1,250,000 元補貼款，而由丁○○於88年6 月28
   日匯款給名穗公司300,000 元、88年10月2 日匯款1,950,000
   元，88年10月12日匯款1,000,000 元（合計3,250,000 元）
   。原告當初匯款予丁○○，目的在於由丁○○代為處理該筆
   債務，縱認原告贈與上開款項予戊○○○及王啟明，但戊○
   ○○嗣於92年4 月2 日匯款1,000,000 元予原告，丁○○亦
   分別於91年11月28日及同年12月5 日各匯款100,000 元予原
   告，總計還款1,200,000 元，至於剩餘2,050,000 元乃原告
   為其子王啟明返還其應給付給名穗公司款項，應屬遺產及贈
   與稅法第5 條第1 款規定之視同贈與，而非同法第4 條規定
   之實質贈與。
2、原告積欠名穗公司借款未返還，因當時年高，委託其子丁○
   ○透過其銀行帳戶轉帳3,250,000 元至該公司華僑銀行基隆
   分行00000000000000及00000000000000帳號，丁○○非合建
   土地所有權人、建物起造人或所有權人，原告之所以將出售
   系爭土地款15,685,000元（包含3,250,000 元在內）轉存入
   丁○○銀行帳戶，原意係由丁○○幫忙處理，除已獲被告追
   認非屬贈與之土地增值稅1,787,042 元、土地管理費用1,389
   ,020元、祖產4,200,000 元予吳建亨等人分配、丁○○祖產
   4,200,000 元外，尚有償還名穗公司3,250,000 元，以及餘
   款200,000 元歸還原告（丁○○係於91年11月28日、91 年12
   月5 日分別匯還100,000 元）。上開土地款分配、繳稅、扣
   款及返還事務皆由丁○○處理，並非原告有贈與丁○○之意
   圖。原告雖與王啟明、戊○○○間有遺產及贈與稅法第5 條
   第1 款及第3 款情形，惟不構成同法第4 條規定要件，受贈
   人並非丁○○，而係戊○○○、王啟明。
3、有關名穗公司保證金2,000,000元及補貼款1,250,000元部分
   ，茲說明如下：
、合建契約書另記載：「保證金部分王啟明1,300,000元，戊
    ○○○700,000元」，因王啟明、戊○○○於85年11月14日
    簽訂合建契約時，該土地另一所有權人陳建堉（應有部分1/
    4 ）未參與合建，王啟明及戊○○○應有部分各為2/4 、1/
    4 。亦即，合建土地應有部分為3/4 ，王啟明占2/3 ，戊○
    ○○占1/3 ，而合建保證金王啟明為1,300,000 元，戊○○
    ○700,000 元（各相當於土地應有部分2/3 、1/3 ）。又其
    向基隆市政府申報工程造價金額為1,958,000 元，與實際工
    程建造金額不同，該工程造價係政府機關法定工程造價所換
    算，不含水電工程金額，相當於實際造價30% ，被告對此法
    定工程造價金額1,958,000 元（合計4 層樓RC結構），與補
    貼款1, 250,000元占其比例63.8% 而認不合理云云，顯屬誤
    解。至於合建契約原約定合建5 層樓，已見前述，因甲方取
    得樓房比例由原2/5 增加至2/4 ，依約定應補貼乙方，實際
    上補貼款1, 250,000元如何計算而得，原告並不清楚，應由
    被告向名穗公司負責人丙○○調查。
、有關保證金比例分擔部分，參照名穗公司負責人丙○○於97
    年8月18日出具證明書第1頁、戊○○○於同年月22日出具證
    明書第1頁及第2頁所載，戊○○○返還700,000元，王啟明
    返還1,300,000元，而未依其應有部分比例返還，純屬渠等
    間之約定，名穗公司對此無意見。復參照丙○○上開證明書
    第2頁及第3頁、吳胡碧上開證明書第1頁所載，已就補貼款
    部分詳述，且就名穗公司資產負債表無記載保證金部分，亦
    有丙○○上開證明書第3頁記載可參。至於王啟明未登記房
    地產權部分，經向戊○○○查詢結果，原因在於王啟明原積
    欠戊○○○款項未還，王啟明在該房屋興建期間將其應受配
    第2層樓變更予戊○○○以償還欠款，而其欠款項不包括王
    啟明應返還給名穗公司保證金及補貼款，此部分係由原告代
    王啟明返還予名穗公司。
(二)、罰鍰部分：
1、原告為子王啟明、媳戊○○○償還2,000,000元（名穗公司保
   證金王啟明1,300,000元、戊○○○700,000元），另無償為
   渠等購置財產（基隆市○○區○○街62號1、2樓）支付補貼
   款1,250,000元，屬遺產及贈與稅法第5條第1款及第3款視同
   贈與情形，並非原告對丁○○實質贈與，本件無漏稅科罰問
   題。
2、調查基準日之認定：
、原告固有與丁○○間銀行資金移動，但經被告調查作成復查
    決定認定原贈與金額中計有8,400,000元，非屬原告對丁○
    ○之贈與，故本件事實上無違章逃漏稅情形，何來被告所謂
    逃漏稅之發現。被告固於91年8月19日向台灣電力公司調查
    原告出售土地款項，復於91年8月21日向相關行庫調查存款
    往來情形，又於92年9月12日函原告說明資金移動原因，惟
    就「違章事證之發現」作為調查基準日之認定要件以觀，被
    告初查認定原告有違章逃漏贈與稅，但復查結果已有追減，
    被告所謂調查基準日為91年8月19日屬違章事證之發現云云
    ，尚待斟酌，故本件調查基準日應以發函予原告之92年9月
    12日為妥。
、原告既在調查基準日92年9月12日前，由丁○○於91年11月
    28日、12月5日各匯100,000元予原告，戊○○○於92年4月2
    日匯款1,000,000元予原告（合計1,200,000元），且被告向
    台灣電力公司及相關行庫函查部分，原告並不知悉，原告復
    將出售土地款項12,548,032元分配給相關派下員，並於丁○
    ○、戊○○○返還1,200,000元後，辦理補申報贈與總額12,
    548,032元及贈與負擔扣除額項目及金額合計13,000,000元
    ，並無涉及贈與稅情事，依財政部76年5月6日台財稅第7571
    716號函釋規定，稽徵機關先通知當事人收到通知後10天內
    申報，故原告主動申報，無待被告通知。
(三)、求為判決撤銷訴願決定及原處分就未償債務3,250,000元本
    稅及罰鍰部分，訴訟費用由被告負擔。
四、被告則以：
(一)、本稅部分：
1、原告雖檢附丁○○匯款名穗公司之匯款回條聯影本，主張匯
   款名穗公司3,250,000元，係返還原告向該公司之借款，惟未
   能提示原告與名穗公司間借貸資金流程，且未能說明原告借
   款原因及去向。該款項既以丁○○名義存入，其財產移轉行
   為已具有客觀性，該物權為丁○○所有並享有經濟上之處分
   權，自屬丁○○與名穗公司間資金往來關係，與原告無關。
   被告斟酌原告之陳述與調查事實及證據之結果，以該財產之
   移轉行為事實已具有客觀性，依遺產及贈與稅法第3條及第4
   條規定核課贈與，並無不合。
2、就原告所提支票記載查核結果，經被告以97年2月22日北區國
   稅法二字第0970011152號函請台灣中小企業銀行基隆分行查
   證各該支票兌領人，據復該行回覆該支票確已提示兌付，惟
   因納莉風災傳票泡水破爛，不能確定係由原告提示交換，從
   而無法證明與王啟明、戊○○○及名穗公司合建契約書之保
   證金有關。再者，支票發票人均為丙○○，並非系爭土地售
   地款由原告之子丁○○匯款之受款人名穗公司，且支票金額
   合計2,000,000元，與原告由丁○○分別於88年6月28日、88
   年10月2日及12日由華南銀行、基隆市第二信用合作社信義分
   社及暖暖分社匯款金額300,000 元、1,950,000 元及1,000,
   000 元，合計3,250,000 元予名穗公司之金額不符。又支票
   簽收人為原告之子王啟明，並非原告，且支票抬頭未指定受
   款人，亦未註記禁止背書轉讓，不能確定各該支票由原告提
   示交換，無法證明係原告向該公司借款之資金。故丁○○匯
   款予名穗公司，自屬丁○○與該公司間之資金往來關係，原
   告並無法提示與該公司借款資金流程供核。
3、原告檢附丁○○匯款予名穗公司之匯款回條聯、丙○○開立
   之2紙支票影本及合建契約書，無法證明丁○○匯款予名穗公
   司3,250,000 元，係原告為王啟明及戊○○○返還名穗公司
   保證金及補貼金，縱王啟明等2 人應支付名穗公司3,250,000
   元屬實，該款項既非由原告帳戶匯款支付，自無遺產及贈與
   稅法第5 條第1 款規定之適用，原告既非合建案之土地所有
   權人，亦非合建契約當事人，亦無同法第5 條第3 款規定之
   適用。且就資金流程觀之，原告如僅係委託丁○○處理合建
   案相關事宜，自可由丁○○直接自原告帳戶提領或轉帳予名
   穗公司，無須將資金存入丁○○帳戶，原告既將系爭土地款
   存入丁○○銀行帳戶，即為丁○○所有並享有經濟上之處分
   權，丁○○匯款予名穗公司，核屬其受贈資金之運用，至丁
   ○○、王啟明及戊○○○與名穗公司間資金往來關係之法律
   關係為何，均與原告無涉。
(二)、罰鍰部分：
(1)、有關本件調查基準日部分：參照財政部80年8月16日台財稅
    第801253598號函釋規定調查基準日之認定非以向當事人函
    查日為調查基準日，且非以當事人知悉為要件。被告先以91
    年8月19日北區國稅瑞芳審字第0910000837號函向台灣電力
    公司調查原告系爭土地出售款資料，復以91年8月21日北區
    國稅瑞芳審字第0910000840號函財政部查核原告在各行庫各
    類存款往來變動情形，發現原告涉及贈與情事，再以92年9
    月12日北區國稅瑞芳一字第09210001676號函請原告說明資
    金移轉原因，故本件調查基準日為91年8月19日。
(2)、再查，丁○○於91年11月28日及同年12月5日各匯款100,000
    元予原告，係在調查基準日91年8 月19日之後，而原告非合
    建案之土地所有權人，亦非合建契約之當事人，該款項亦非
    由原告帳戶匯款支付，則丁○○、王啟明及戊○○○與名穗
    公司間資金往來關係之法律關係為何，均與原告無涉。縱原
    告為戊○○○匯款予名穗公司返還保證金，戊○○○於92年
    4 月2 日匯款1,000,000 元予原告，亦在調查基準日91年8
    月19日之後，不影響贈與金額之認定。且就資金流程觀之，
    原告於88年6 月1 日及6 月17日匯款存入丁○○銀行帳戶，
    與丁○○88年6 月28日、10月2 日及12日匯款予名穗公司之
    時間並非一致，原告既將名下銀行存款轉存丁○○，顯見丁
    ○○對原告匯款款項有完全支配權，自有允受之實，核屬贈
    與，至丁○○匯款予名穗公司，核屬丁○○對受贈資金之運
    用。
(3)、爰依遺產及贈與稅第24條第1項及第44條前段規定，原告於
    88年6月1日及17日將售地款合計15,685,000元贈與其子丁○
    ○，前經被告裁處罰鍰2,497,400元，惟其贈與總額既經追
    減9,789,020元（計算式：4,200,000＋5,589,020＝9,789,
    020 ），被告重行核算按應納稅額226,072 元處1 倍罰鍰計
    226,000元，故重審復查及訴願決定均無違誤。
(三)、聲明求為判決駁回原告之訴，訴訟費用由原告負擔。
五、兩造之爭點：原告予丁○○款項中，丁○○匯款名穗公司3,
    250,000 元部分是否係原告為子王啟明、媳戊○○○償還2,
    000,000 元，及無償為渠等支付補貼款1,250,000 元？本件
    屬遺產及贈與稅法第4 條第2 項之實質贈與或遺產及贈與稅
    法第5 條第1 款及第3 款視同贈與？本件漏稅科罰之調查基
    準時為何？
六、本院判斷如下：
(一)、相關法令等：
１、按「凡經常居住中華民國境內之中華民國國民，就其在中華
    民國境內或境外之財產為贈與者，應依本法規定，課徵贈與
    稅。」、「本法稱財產，指動產、不動產及其他一切有財產
    價值之權利。本法稱贈與，指財產所有人以自己之財產無償
    給予他人，經他人允受而生效力之行為。」遺產及贈與稅法
    第3條第1項、第4條第1項及第2項定有明文。次按「當事人
    主張事實須負舉證責任。倘其所提出之證據不足為主張事實
    之證明，自不能認其主張之事實為真實。」、「動產所有權
    之歸屬，原以占有為要件，此項存款既係被繼承人之名義存
    入，其物權為存款人所有，在未提領以前，不能指為他人所
    有，否則權利義務之主體無從確定，物權陷於紊亂。」改制
    前行政法院36年判字第16號及62年判字第127號著有判例。
２、按「除第20條所規定之贈與外，贈與人在1年內贈與他人之
    財產總值超過贈與稅免稅額時，應於超過免稅額之贈與行為
    發生後30日內，向主管稽徵機關依本法規定辦理贈與稅申報
    。」「納稅義務人違反．．第24條之規定未依限辦理．．贈
    與稅申報者，按核定應納稅額加處1倍至2倍之罰鍰。」為遺
    產及贈與稅第24條第1項及第44條前段所明定。
(二)、按遺產及贈與稅法第4條第2項規定，財產所有人以自己之財
    產無償給予他人，經他人允受之行為，應依法課徵贈與稅，
    故財產所有人將其財產片面移轉予他人，並經他人受領者，
    稅捐稽徵機關即可作其將財產無償移轉予他人之認定，如該
    財產所有人主張其財產之移轉並非無償之事實者，自應負舉
    證責任，最高行政法院94年度判字第1926號判決釋示甚明。
    經查：
1、系爭3,250,000元款項既由原告匯予丁○○，原告為財產所有
   人已將其財產片面移轉予丁○○，並經丁○○受領，如原告
   主張其財產之移轉並非無償之事實，此一對其有利之事實應
   負舉證責任。
2、原告雖主張：本件係原告之子王啟明及媳戊○○○（丁○○
   之配偶）與名穗公司合建房屋，並約定王啟明、戊○○○須
   返還名穗公司2,000,000元保證金及1,250,000元補貼款。原
   告當初匯款予丁○○，目的在於由丁○○代為處理該筆債務
   ，並非贈與丁○○云云。惟查，原告及丁○○均非系爭名穗
   公司合建法律關係中之土地所有權人、建物起造人或建物所
   有權人，此為原告所不爭之事實，原告及丁○○與名穗公司
   均無任何債權債務關係，縱丁○○曾匯款3,250,000元予名穗
   公司，亦屬丁○○處分其所有物或與名穗公司間之資金往來
   ，尚難認定與原告有關。原告徒以：其將出售系爭土地款15,
   685,000 元包含3,250,000 元在內轉存入丁○○銀行帳戶，
   主張係由丁○○幫忙處理云云，尚難認已盡舉證之責，已非
   可採。
3、原告雖提出發票日期85年11月18日，支票號碼AQ0000000，票
   面金額1,500,000 元及發票日期85年11月30日，支票號碼AQ0
   000000，票面金額500,000 元，合計2,000,000 元之支票影
   本2 紙，主張其確有與名穗公司有2,000,000 元保證金債務
   云云，惟查，上開支票發票人均為丙○○，並非原告所主張
   由丁○○將系爭土地售地款匯款之受款人名穗公司，又支票
   簽收人為原告之子王啟明，並非原告，且支票抬頭未指定受
   款人，亦未註記禁止背書轉讓，不能確定各該支票由原告提
   示交換，殊無法證明係原告取自名穗公司之資金。此外，復
   經被告以97年2 月22日北區國稅法二字第0970011152號函請
   台灣中小企業銀行基隆分行查證各該支票兌領人，據該行回
   覆該支票確已提示兌付，惟因納莉風災傳票泡水破爛，不能
   確定係由原告提示交換，更無法證明與王啟明、戊○○○及
   名穗公司合建契約書之保證金有關。原告之主張，不足採據
   。
4、原告雖又主張有補貼金1,250,000元部分云云，惟查，系爭與
   名穗公司合建契約書未有任何關於補貼金之記載，原告亦無
   確切證據證明有所謂之補貼金1,250,000元與原告有何關係。
   至於丙○○出具之證明書、名穗公司資產負債表科目現金記
   載，僅能證明名穗公司與王啟明等合建者間之權益，均不足
   以證明原告主張與名穗公司有借貸關係及合建房屋補貼金1,2
   50,000元等情，原告此部分之主張，亦非可採。
5、至於原告檢附丁○○匯款予名穗公司之匯款回條聯、丙○○
   開立之2紙支票影本及合建契約書，並無法證明丁○○匯款予
   名穗公司3,250,000元，係原告為王啟明及戊○○○返還名穗
   公司保證金及補貼金，縱王啟明等2人應支付名穗公司3,250,
   000 元屬實，亦不足以證明該款項係由原告委由丁○○支付
   ，原告所提亦不足為原告有利之證據。
6、綜上，系爭3,250,000元款項既存入丁○○帳戶，該財產業已
   移轉，該物權為丁○○所有並享有經濟上之處分權，丁○○
   匯款名穗公司3,250,000元，自屬丁○○與名穗公司間之資金
   往來關係，原告所舉證不足以證明係原告委託丁○○處理合
   建案相關事宜，原告既將系爭土地款存入丁○○銀行帳戶，
   即為丁○○所有並享有經濟上之處分權，符合遺產及贈與稅
   法第4 條第2 項財產所有人以自己之財產無償給予他人，經
   他人允受之行為規定。至丁○○、王啟明及戊○○○與名穗
   公司間資金往來關係之法律關係為何，均與原告無涉，自無
   遺產及贈與稅法第5 條第1 款規定之適用，原告既非合建案
   之土地所有權人，亦非合建契約當事人，亦無同法第5 條第3
   款規定之適用。原告主張本件係視同贈與，應無漏稅科罰之
   適用云云，並非可採。
7、末按財政部80年8月16日台財稅第801253598號函釋：「稅捐
   稽徵法第48條之1所稱進行調查之作業步驟及基準日之認定原
   則．．各稅．．其他涉嫌漏稅案件．．三、進行調查之作為
   有數個時，以最先作為之日為調查基準日。」調查基準日之
   認定非以向當事人函查日為調查基準日，且非以當事人知悉
   為要件。經查，被告先以91年8 月19日北區國稅瑞芳審字第
   0910000837號函向台灣電力公司調查原告系爭土地出售款資
   料，復以91年8 月21日北區國稅瑞芳審字第0910000840號函
   財政部查核原告在各行庫各類存款往來變動情形，發現原告
   涉及贈與情事，再以92年9 月12日北區國稅瑞芳一字第09210
   001676號函請原告說明資金移轉原因，均有各該函在卷可稽
   ，本件調查基準日為91年8 月19日。再查，丁○○於91年11
   月28日及同年12月5 日各匯款100,000 元予原告，係在調查
   基準日91年8 月19日之後，另戊○○○於92年4 月2 日匯款
   1,000,000 元予原告，亦在調查基準日91年8 月19日之後，
   均不影響本件贈與金額之認定。
(三)、從而，被告依首揭規定，就系爭贈與總額之3,250,000元為
    核課贈與稅及罰鍰處分，並無不合。訴願決定予以駁回，亦
    無違誤，均應予維持。本件原告之訴為無理由，應予駁回。
據上論結，本件原告之訴為無理由，依行政訴訟法第98條第1項
前段，判決如主文。
中    華    民    國    97    年    10    月    30    日
            臺北高等行政法院第三庭
                            審判長法  官  姜素娥
                                  法  官  陳心弘
                                  法  官  劉介中
上為正本係照原本作成。
如不服本判決，應於送達後20日內，向本院提出上訴狀並表明上
訴理由，如於本判決宣示後送達前提起上訴者，應於判決送達後
20日內補提上訴理由書（須按他造人數附繕本）。
中    華    民    國    97    年    10    月    30    日
                                  書記官  蘇婉婷


司法院資訊處製作；財團法人民間司法改革基金會備份。
